【裁判字號】    95,智簡上,2
【裁判日期】    951229
【裁判案由】    損害賠償
【裁判全文】
臺灣臺北地方法院民事判決             95年度智簡上字第2號
上  訴  人    鉑鈾科技股份有限公司
法定代理人    戊○○
訴訟代理人    丙○○
被上訴人      三普股份有限公司
法定代理人    丁○○
被上訴人      甲○○
追加被告兼共
同訴訟代理人  乙○○
上列當事人間請求損害賠償事件，上訴人對於中華民國95年2月2
4日臺灣臺北地方法院臺北簡易庭94年度北智簡更(一)字第2號第一
審判決提起上訴，並於本院為訴之追加，本院於中華民國95年12
月19日言詞辯論終結，判決如下：
    主      文
上訴及追加之訴均駁回。
第二審及追加之訴訴訟費用均由上訴人負擔。
    事實及理由
甲、程序部分：
一、訴外人戊○○前以被上訴人三普股份有限公司（下稱三普公
    司）、甲○○為債務人聲請本院核發支付命令，經被上訴人
    提出異議後，視為起訴。復於本院台北簡易庭以93年度北智
    簡字第2號審理過程中，戊○○請求將原告變更為上訴人鉑
    鈾科技股份有限公司（下稱鉑鈾公司），經原審法院認為追
    加不合法，而裁定駁回訴之變更，另以戊○○並非為與被上
    訴人簽訂授權契約者，而判決駁回戊○○之訴（分見民國93
    年12月23日之93年度北智簡字第2號裁定及93年12月31日之
    93年度北智簡字第2號判決）。鉑鈾公司對駁回訴之變更裁
    定提起抗告後，復經本院94年度智簡抗字第1號裁定廢棄，
    戊○○雖對原審判決不服提起上訴，然於二審程序中已表明
    無擔任原告之意思，並撤回上訴（見本院94年度智簡上字第
    1號94年4月25日準備程序筆錄）。然戊○○復於本院簡易庭
    針對鉑鈾公司抗告後經發回之案件審理程序中，再次追加個
    人為原告，此部分經原審於95年2月24日以94年度北智簡更
    (一)字第2號裁定駁回戊○○之訴，戊○○於鉑鈾公司民事緊
    急異議（替代上訴）狀中，又將其個人同列為上訴人，經原
    審於95年5月25日以戊○○未繳裁判費抗告不合法，裁定駁
    回在案，為免疑義本院於95年9月13日準備程序中確認本件
    上訴範圍時，由上訴人之訴訟代理人表明請求更正將「兼法
    定代理人」部分刪除（見本院卷第27頁），然上訴人卻又於
    民事爭點辯論意旨狀中將戊○○部分記載為「兼法定代理人
    」，本院於95年12月19日言詞辯論期日再次確認上訴人僅為
    鉑鈾公司不含戊○○部分（見本院卷第77頁），自應認上訴
    人部分僅為鉑鈾公司，不含戊○○。故戊○○於言詞辯論終
    結後之95年12月22日以民事補呈證據狀說明，因原審判決筆
    錄漏列，請求更正戊○○為鉑鈾公司兼法定代理人云云，然
    原審判決筆錄並無漏列之情事，已如前述，自無依戊○○之
    請求再予更正之必要，合先敘明。
二、按不合於民事訴訟法第427條第1項及第3項之訴訟，法院適
    用簡易程序，當事人不抗辯而為本案之言詞辯論者，視為已
    有前項之合意。民事訴訟法第427條第4項定有明文。查，上
    訴人原起訴請求被上訴人給付新台幣（下同）35萬元之本息
    ，嗣於95年2月6日擴張聲明為請求被上訴人給付652,045元
    之本息（見原審卷第26頁），被上訴人於原審未抗辯而為本
    案之言詞辯論，故自應認仍應依據簡易訴訟程序處理。
三、復按，簡易訴訟第二審程序訴之變更或追加，非經他造同意
    ，不得為之。但第255條第1項第2款至第6款情形，不在此限
    。民事訴訟法第436條之1第3項準用同法第446條第1項定有
    明文。次按，請求之基礎事實同一者、該訴訟標的對於數人
    必須合一確定時，追加其原非當事人之人為當事人者，依民
    事訴訟法第255條第1項第2、5款之規定，縱於訴狀送達後，
    原告仍得將原訴變更或追加他訴，無須得被告同意。所謂請
    求之基礎事實同一，係指變更或追加之訴與原訴之主要爭點
    有其共同性，各請求所主張之利益在社會生活上可認係屬同
    一或關連之紛爭，而就原請求之訴訟及證據資料，於繼續審
    理時，在相當程度範圍內具有同一性或一體性，得期待於後
    請求之審理予以利用，俾先後兩請求得在同一程序中一併解
    決，避免重複審理者，自屬之。經查，上訴人於原審起訴時
    ，原僅以甲○○、三普公司為被告，並依據契約關係、侵權
    行為法律關係，訴請渠等連帶賠償違約之損害。嗣於上訴程
    序中，主張乙○○為共同侵權行為人，將之追加為被告。綜
    觀被上訴人所主張之契約或侵權行為之原因事實均係為甲○○與其簽訂契約後，復將專利權讓予三普公司致使其受有研
    發費用之損害，乙○○於原審訴訟程序即擔任被上訴人之共
    同訴訟代理人，對於兩造間之爭執知之甚詳，且上訴人既主
    張被上訴人與乙○○間係為共同侵權行為，如不准上訴人所
    為訴之追加，而對乙○○應另訴請求時，恐生判決歧異之結
    果，且為達紛爭解決一次性之功能，自應准許上訴人於第二
    審中之追加。
乙、實體部分：
一、上訴人主張：被上訴人甲○○於91年8月21日與上訴人訂立
    「印表機噴墨頭清潔裝置」（下稱系爭裝置）之專利授權產
    銷契約書（下稱系爭契約），授權上訴人生產製造銷售，合
    約期限為10年，而上訴人獲授權後即積極研發量產，迄今已
    耗費研究開發暨生產費用共計652,045元。詎料，甲○○竟
    違約，未經上訴人同意，擅將系爭裝置之專利權讓與被上訴
    人三普公司，又乙○○原擔任上訴人公司經理，其在上訴人
    已投入經費研發致系爭裝置可達商品化階段，卻意圖營私故
    意將系爭專利權轉讓予三普公司，並未知會上訴人，使上訴
    人喪失獨家銷售權，又被上訴人二人與乙○○間應構成共同
    侵權行為，爰本於契約及侵權行為之法律關係，請求被上訴
    人及追加被告連帶賠償損失652,045元云云。
二、被上訴人及追加被告則以：上訴人於92年4月25日起申辦停
    業迄今，並未履行系爭契約第5條給付報酬之承諾，且公司
    之財產已被查封拍賣，沒有資產，且在聲請解散登記，不可
    能履約，故兩造合約自然終止，而甲○○係於92年8月26日
    聲請將專利權讓與三普公司，已在上訴人停業之後。甲○○
    為專利權人，故甲○○有權利將專利權讓與三普公司。又系
    爭契約是草約，甲○○簽名時上訴人並未蓋用公司印章，而
    由上訴人之法定代理人自己蓋公司章後，並未將系爭契約交
    付予甲○○，故雙方契約尚未成立，且上訴人所提出之各項
    支付費用明細並不實在等語，資為抗辯。
三、原審為上訴人敗訴之判決，上訴人全部不服，提起上訴，嗣
    於本院追加乙○○為被告，其上訴暨追加之訴聲明為：(一)原
    判決廢棄；(二)被上訴人及追加被告應連帶給付上訴人652,04
    5元及自92年8月5日起至清償日止，按年息5％計算之利息。
    被上訴人答辯聲明為：上訴駁回。追加被告之答辯聲明為：
    追加之訴駁回。
四、本件兩造不爭執事項：
（一）甲○○為中華民國新型第194379號專利（下稱系爭專利）
      之專利權人，專利期間自91年8月11日起至102年10月1日
      起。又系爭專利復經甲○○於92年8月26日申請讓與三普
      公司，由經濟部智慧財產局於92年12月4日准予登記，除
      公告外，並換發專利證書。
（二）甲○○於91年8月21日簽訂專利授權產銷契約書，約定上
      訴人於本技術完成商品化之後，具有獨家銷售權，銷售地
      區為甲○○任何可能銷售之地區均可。在合約有效期間內
      甲○○同意上訴人得使用本專利權。
五、兩造之爭點及論述：
    上訴人主張甲○○經由乙○○違約讓與專利權予三普公司，
    故甲○○、三普公司及乙○○應依據契約及侵權行為之法律
    關係，連帶賠償上訴人之損害，為被上訴人及追加被告所否
    認，並以前揭情詞置辯。故本件之爭點厥為：(一)上訴人與甲○○間是否已有效成立系爭契約；(二)甲○○將系爭專利讓與
    三普公司是否有違約或侵害上訴人權利之情事。現就本件之
    爭點析述如后：
（一）關於系爭契約是否有效成立：
      甲○○既不爭執系爭契約上之簽名為其親自為之，顯係已
      同意系爭契約上所載權利義務關係，至系爭契約上關於上
      訴人之欄位部分，雖繕打上訴人及法定代理人姓名，而上
      訴人之法定代理人戊○○嗣後亦於系爭契約上簽名，足認
      雙方就該契約內容之意思表示一致，依民法第153條第1項
      之規定，契約即已成立。至上訴人法定代理人於書面契約
      簽名用印後是否交還予甲○○與契約成立與否無涉，是甲○○辯稱因上訴人用印後未交付系爭契約，致使系爭契約
      尚未成立云云，顯不足採。
（二）關於甲○○將系爭契約讓與三普公司部分是否有違約或構
      成侵權之情事：
    1.按解釋意思表示，應探求當事人之真意，不得拘泥於所用
      之辭句，民法第98條訂有明文，而解釋私人之契約應在通
      觀全文，並斟酌立約當時之情形，以期不失立約人之真意
      （最高法院92年度台上字第1583號判決參照）。經查，依
      系爭契約第2款、第3款約定，甲方即甲○○始為技術之提
      供者，而系爭契約第5條卻約定：「甲方使用之本技術，
      係乙方授予使用權並按照乙方提供之技術資料所使用者，
      應給付報酬金」等文字，應係誤植甲、乙雙方之地位，亦
      即契約真意應為乙方使用甲方提供之技術，應給付報酬金
      。上訴人主張其係經甲○○授權生產製造銷售之人，故使
      用人為甲○○，應由甲○○給付報酬金予上訴人，因甲○○未支付任何費用，均由上訴人先行代墊，而須由甲○○
      貼補報酬金給上訴人云云，有違一般經驗認知，自不足採
      。據此，甲○○就系爭契約所負之義務，乃在於提供專利
      技術予上訴人，並授與其專利實施權，上訴人依約並無權
      要求甲○○負擔研發之成本。
    2.復按，新型專利權人以其發明專利權讓與、信託、授權他
      人實施或設定質權，非經向專利專責機關登記，不得對抗
      第三人，專利法第108條準用第59條定有明文。經查：
    (1)依卷附新型第0000000號專利證書影本2紙所示，系爭裝置
      之專利權，其專利權期間自91年8月11日起至102年10月1
      日止，而專利權人原登記為創作人甲○○，嗣於92年10月
      31日改登記為三普公司，是甲○○與三普公司間，核屬專
      利權之讓與行為。再參酌系爭契約前言所載：「茲甲方（
      即甲○○）同意授權乙方（即原告）生產製造銷售新型專
      利第194379號（印表機噴墨頭清潔裝置）專利生產、製造
      、銷售事宜，雙方同意訂立下列條款，共同遵循：」（見
      本院卷第83頁）等文字，應認上訴人與甲○○所簽訂者，
      係專利權之授權契約，即甲○○僅授權上訴人得使用系爭
      專利，然甲○○仍為系爭專利之專利權人，又專利權法並
      未限制專利權人取得專利權後，不得將專利權讓與他人，
      上訴人並非自甲○○處受讓系爭專利，而僅取得系爭專利
      之授權，故甲○○嗣後將系爭專利讓與三普公司，並無違
      法之處。
    (2)又依系爭契約第3條有關專利權實施之約定：「一、在本
      合約有效期間內，甲方同意乙方得使用本專利權。二、乙
      方對於甲方所提供技術上之知識、發明技術及秘密等，均
      不得在其他任何國家，單獨與任何方面合作，申請該項專
      利權。三、乙方應監視本技術之專利權不得受第三者之侵
      犯，如發現甲方所有之本技術專利權有被他人侵害時，須
      將詳情告之甲方，並支持甲方消除之。」（見本院卷第83
      頁）。揆諸該約款之規定，均係就上訴人之權責予以規範
      ，且綜觀系爭契約其他約定，亦別無禁止甲○○讓與專利
      權之明文。從而，即難認為系爭契約有限制甲○○行使專
      利權讓與之權利。
    (3)綜上，本件並無法定或約定不得將系爭專利權讓與之行為
      ，甲○○自有權讓與系爭專利予三普公司，故被上訴人及
      追加被告並無上訴人所指稱之違約或侵權行為之事實，自
      無庸負擔損害賠償責任。
五、綜上所述，本件上訴人主張甲○○將系爭專利讓與三普公司
    構成違約、侵權行為，為不足採。從而，上訴人主張本於契
    約及侵權行為之法律關係，請求被上訴人及追加被告連帶給
    付為652,045元本息，無理由，不應准許。原審為上訴人敗
    訴之判決，並駁回其假執行之聲請，並無不合。上訴意旨指
    摘原判決不當，求予廢棄改判，及上訴人追加乙○○與被上
    訴人連帶給付，均為無理由，應予駁回。
六、本件判決基礎已臻明確，兩造其餘攻擊防禦方法及訴訟資料
    經本院斟酌後，核與判決結果不生影響，爰無一一論述之必
    要，併此敘明。
七、據上論結，本件上訴及追加之訴為無理由，依民事訴訟法第
    436條之1第3項、第449條第1項、第78條，判決如主文。
中    華    民    國    95    年    12    月    29    日
             民事第四庭    審判長法  官  林麗玲
                                 法  官  洪遠亮
                                 法  官  黃柄縉
以上正本係照原本作成
本判決不得上訴
中    華    民    國    95    年    12    月    29    日
                                 書記官  楊湘雯


司法院資訊處製作；財團法人民間司法改革基金會備份。
